【裁判字號】    95,訴,2153
【裁判日期】    950825
【裁判案由】    詐欺等
【裁判全文】
臺灣板橋地方法院刑事判決              95年度訴字第2153號
公  訴  人  臺灣板橋地方法院檢察署檢察官
被      告  丙○○
                    （另案於臺灣新店戒治所戒治中）
上列被告因詐欺等案件，經檢察官提起公訴（95年度偵字第1276
3號），被告於準備程序進行中就被訴事實為有罪之陳述，經本
院告知被告簡式審判程序之旨，並聽取當事人之意見後，合議庭
裁定由受命法官獨任進行簡式審判程序，本院判決如下：
    主  文
丙○○幫助意圖為自己不法之所有，以詐術使人將本人之物交付
，處有期徒刑參月，如易科罰金，以參佰元折算壹日。新台幣貳
仟元沒收。
    事  實
一、丙○○明知提供自己之金融機構帳戶之存摺、提款卡、印章
    及密碼予他人，該帳戶有遭利用作為詐騙工具之可能，竟仍
    不違其本意，基於幫助詐欺之不確定故意，於民國94年10月
    10日某時，在臺北縣三重市○○道旁邊之加油站，將其所有
    於81年7 月4 日在中華郵政股份有限公司三重二重埔郵局所
    開立之存簿儲金帳號0000000 號之存簿、提款卡、印章及密
    碼，以新台幣（下同）2,000 元之代價，出售予真實姓名年
    籍均不詳之成年男子。繼之該真實姓名年籍不詳之成年男子
    所屬犯罪集團之不詳姓名、年籍之成年女子，於94年10月11
    日12時許，撥打電話予乙○○，佯稱其中獎，並有獎金可領
    取，惟需先行繳付律師費，致乙○○陷於錯誤，遂依其指示
    ，於同日13時54分許，至新竹縣湖口鄉○○路6 號新工郵局
    ，以提款機轉帳之方式匯出73,100元至丙○○上開帳戶內。
    另上開真實姓名年籍不詳之成年男子所屬犯罪集團自稱吳雅
    靜之女子，於94年10月19日上午10時許，撥打電話予甲○○
    ，佯稱其抽獎中頭獎118 萬元，惟需先行繳付律師費，致甲○○陷於錯誤，遂依其指示，於同日上午11時38分許，至高
    雄市○○區○○路2 號黃興郵局，匯款9,000 元至丙○○之
    上開帳戶，乙○○、甲○○知悉受騙後，報警處理，經警函
    示中華郵政股份有限公司三重二重埔郵局將丙○○之上開帳
    戶設定為監控、警示帳戶。嗣於94年10月25日11時20分許，
    丙○○前往位於臺北縣三重市○○路○段140 號之三重二重
    埔郵局，擬辦理補發存摺事宜時，為該分行行員鄭文霖報警
    查獲。
二、案經臺北縣政府警察局三重分局報告臺灣板橋地方法院檢察
    署檢察官偵查起訴，經合議庭裁定以簡式審判程序審理。
    理  由
壹、程序方面：
    查本件被告丙○○所犯並非死刑、無期徒刑、最輕本刑為3
    年以上有期徒刑之罪或高等法院管轄第一審案件，而其於準
    備程序進行中，被告先就被訴事實為有罪之陳述，經法官告
    知簡式審判程序之旨，並聽取公訴人及被告之意見後，本院
    認適宜改依簡式審判程序進行，爰依刑事訴訟法第273 條之
    1 第1 項、第284 條之1 規定，由本院合議庭以裁定由受命
    法官獨任進行簡式審判程序，合先敘明。
貳、實體方面：
一、上開犯罪事實，業據被告丙○○於本院調查、審理時坦承不
    諱，核與告訴人乙○○、被害人甲○○於警詢及偵查中之指
    訴相符，復據證人鄭文霖於偵查時結證在卷（詳95年度偵字
    第12763 號卷第83、84頁），並有被告上開帳戶之開戶資料
    、客戶歷史交易清單、郵政國內匯款單、自動櫃員機儲戶交
    易明細表各1 份附卷可稽，足徵被告上開自白確與事實相符
    。又金融存款帳戶，事關存戶個人財產權益之保障，其與儲
    戶存摺、印章、金融卡相結合，專屬性、私密性更形提高，
    除非本人或與本人具密切之關係者，難認他人有何理由可自
    由使用私人之存摺、印鑑及金融卡，一般人亦均有應妥善保
    管上開物件，防止被他人冒用之認知，一旦有人刻意收集他
    人帳戶使用，依一般常識，極易判斷係隱身幕後之人基於使
    用別人之帳戶，躲避存提款不易遭人循線追查之考慮而為，
    自可產生與不法犯罪目的相關之合理懷疑。且日常生活常見
    不法之徒利用他人帳戶以掩人耳目進行之不法行為中，最常
    見者不外乎詐騙他人錢財，一般稍具知識之人，對此情形絕
    難諉以不知。是被告擅將其所申請開立之上開個人帳戶資料
    交付他人，對收取他人帳戶者之詳細年籍及該帳戶之利用情
    形復未積極探查，其有容認其帳戶供他人作為詐欺犯罪時使
    用之不確定故意，亦甚灼然。綜上所述，本件事證明確，被
    告幫助詐欺犯行足堪認定，應予依法論科。
二、按刑法上之幫助犯，係對於犯罪與正犯有共同之認識，而以
    幫助之意思，對於正犯資以助力，而未參與實施犯罪之行為
    者而言（最高法院75年度台上字第1509號、88年度台上字第
    1270號判決亦同此意旨）。是以，如未參與實施犯罪構成要
    件之行為，而係出於幫助之意思提供助力，即屬幫助犯，非
    共同正犯。查本案被告丙○○基於幫助之犯意，提供前述存
    摺、提款卡、印章及密碼予他人，並供真實姓名不詳之人等
    使用，已如前述，被害人乙○○、甲○○在遭施用詐術後而
    陷於錯誤，致匯款至被告所提供之前揭帳戶，是被告所為係
    參與刑法詐欺罪構成要件以外之行為，且在無證據證明被告
    係以正犯而非以幫助犯之犯意參與犯罪之情形下，應認其所
    為係幫助犯而非正犯行為，是被告既僅為一次幫助行為，自
    僅成立單一之幫助犯。
三、查被告行為後，刑法業於94年2月2日修正公布，95年7月1日
    起施行，其中與本件有關部分之第2 條、第41條、第30條均
    業已修正。按「行為後法律有變更者，適用行為時之法律，
    但行為後之法律有利於行為人者，適用最有利於行為人之法
    律」，修正後刑法第2 條第1 項定有明文。此條規定係規範
    行為後法律變更所生新舊法律比較適用之準據法，本身尚無
    新舊法比較之問題，於新法施行後，應一律適用新法第2條
    第1 項之規定，為「從舊從輕」之比較，先予敘明。再按本
    次法律變更，比較時應就罪刑有關之共犯、未遂犯、想像競
    合犯、牽連犯、連續犯、結合犯，以及累犯加重、自首減輕
    暨其他法定加減原因（如身分加減）與加減例等一切情形，
    綜其全部罪刑之結果而為比較（最高法院95年5 月23日95
    年度第8 次刑庭會議決議參照）。茲就本件新舊法比較結果
    說明如下：
(一)修正刑法係自95年7 月1 日起施行，在此之前，刑法分則編
    有關罰金刑之貨幣單位係銀元；且依刑法分則編應處罰金者
    ，應適用罰金罰鍰提高標準條例第1 條、第4 條之規定，亦
    即應按各該具體條文制定或修正之時間先後，定其提高之倍
    數。惟被告行為後，刑法施行法增訂第1 之1 條，於95年6
    月14日經總統公布，並自同年7 月1 日起施行；該條規定：
    「中華民國94年1 月7 日刑法修正施行後，刑法分則編所定
    罰金之貨幣單位為新臺幣。94年1 月7 日刑法修正時，刑法
    分則編未修正之條文定有罰金者，自94 年1月7 日刑法修正
    施行後，就其所定數額提高為30倍。但72年6 月26日至94年
    1 月7 日新增或修正之條文，就其所定數額提高為3 倍」。
    亦即自95年7 月1 日起，刑法分則編所定罰金之貨幣單位，
    由原來之銀元改為新臺幣；且94年1 月7 日刑法修正時，刑
    法分則編未修正之條文定有罰金者，自95年7 月1 日起，有
    關罰金之數額提高為30倍。查刑法339 條第1 項，該罪有罰
    金刑之處罰，且自24年7 月1 日施行後即未再修正，依增訂
    刑法施行法第1 之1 條之規定，其罰金以新臺幣為單位，數
    額應提高30倍。此規定因屬前揭罰金罰鍰提高標準條例第一
    條但書所稱之「法律已依一定比率規定罰金或罰鍰之數額或
    倍數」，自應優先適用，另修正後刑法第33條第5 款亦已將
    罰金刑調整為新臺幣1,00 0元以上，以百元計算，故依前述
    標準換算後，上開法條之罰金刑度部分已變更為「新台幣30
    ,000 元 以下，新台幣1,000 元以上」，然依被告行為時之
    刑罰法律，即罰金罰鍰提高標準條例第1 條前段及修正前刑
    法第33條第5 款規定之罰金最低額銀元1 元計算，上開法條
    之罰金刑最高為銀元1000元，最低額為銀元1 元，若換算為
    新臺幣，最高額雖與新法同為新臺幣30,000元，然最低額僅
    為新臺幣3 元。因此，比較上述修正前、後之刑罰法律，自
    以被告行為時關於科處罰金刑之法律較有利於被告。
(二)另刑法第41條第1 項前段有關易科罰金折算標準之規定，95
    年7 月1 日起施行之新刑法修正為：「犯最重本刑為五年以
    下有期徒刑以下之刑之罪，而受六個月以下有期徒刑或拘役
    之宣告者，得以新臺幣一千元、二千元或三千元折算一日，
    易科罰金」，而依修正前同條項（「得以銀元一元以上三元
    以下折算一日，易科罰金」）及修正前罰金罰鍰提高標準條
    例第2 條（現已刪除）規定，就其原定數額提高為100 倍折
    算1 日，則係以銀元100 元至300 元折算1 日，經折算為新
    臺幣幣值後，以新臺幣300 元至900 元折算1 日。是比較修
    正前後之易科罰金折算標準，自以行為時即修正前之規定，
    較有利於被告。
(三)被告行為時之刑法第30條第1 項、第2 項規定：「幫助他人
    犯罪者，為從犯。雖他人不知幫助之情者，亦同。從犯之處
    罰，得按正犯之刑減輕之」，而95年7 月1 日修正公布施行
    之刑法第30條第1 項、第2 項則規定：「幫助他人實行犯罪
    行為者，為幫助犯。雖他人不知幫助之情者，亦同。幫助犯
    之處罰，得按正犯之刑減輕之」，觀諸修正條文，僅係將文
    字修正，以符合幫助犯應採共犯從屬性之「限制從屬形式」
    ，而第2 項就處罰效果，則仍維持「得減輕其刑」之規定，
    從而修正後之刑法第30條並無較有利被告之情形。
(四)綜上全部比較結果，本件情形，顯以修正前之規定較有利於
    被告，揆諸上揭說明，應一體適用被告行為時即修正前之規
    定，予以論處，合先敘明。
四、是核被告丙○○所為，係犯修正前刑法第30條第1 項前段及
    第339 條第1 項之幫助詐欺取財罪。被告以幫助之意思，提
    供帳戶幫助他人遂行詐欺取財犯行，係屬幫助犯，應依修正
    前刑法第30條第2 項規定，按正犯之刑減輕之。起訴書雖認
    被告涉犯幫助常業詐欺及違反洗錢防制法之洗錢罪嫌，惟此
    部分業經公訴檢察官於本院95年8 月2 日準備程序中當庭更
    正起訴法條為刑法第339 條第1 項之幫助犯，本院毋庸再變
    更公訴人起訴之法條，併此敘明。爰審酌被告在此不法份子
    犯案猖獗，利用帳戶掩飾、隱匿詐財贓款之事迭有所聞之際
    ，竟仍提供郵局帳戶供他人從事詐財行為，增加被害人事後
    追索、尋求救濟之困難，並使犯罪之追查趨於困難，所為已
    嚴重危害社會正常交易安全，惟被告坦承犯行，犯後態度尚
    佳，並參酌被告之犯罪動機、目的、手段、智識程度等一切
    情狀，量處如主文所示之刑，並依修正前刑法第41條第1 項
    前段之規定，諭知易科罰金之折算標準，以示懲儆。至被告
    交付之上開存摺、印章及提款卡等物，雖係供犯罪所用之物
    ，但未經扣案，迄今仍未取回，且非義務沒收之物，爰不另
    為沒收之諭知，附此敘明。
五、至按沒收屬於從刑，本案關於刑法修正前後之比較適用，整
    體而言，既應以修正前之刑法對被告較為有利，則從刑部分
    亦應一體適用修正前刑法之規定（參照最高法院95年5 月23
    日第8 次刑事庭會議決議），是被告所有，因本件犯罪所得
    之2,000 元，爰依修正前刑法第38條第1 項第3 款規定沒收
    。
據上論斷，應依刑事訴訟法第273條之1第1項、第299條第1項前
段，刑法第2條第1項前段、修正前刑法第30條第1項前段、第2項
、第339 條第1 項、修正前刑法第41條第1 項前段、修正前刑法
第38條第1 項第3 款，罰金罰鍰提高標準條例第1 條前段、修正
前罰金罰鍰提高標準條例第2 條，判決如主文。
本案經檢察官涂永欽到庭執行職務。
中    華    民    國    95    年    8     月    25    日
                刑事第十八庭    法  官  鄭燕璘
以上正本證明與原本無異
如不服本判決應於送達後10日內向本院提出上訴狀
                                書記官  呂紹明
中    華    民    國    95    年    8     月    25    日
附錄本案論罪科刑法條全文：
刑法第339條第1項：
意圖為自己或第三人不法之所有，以詐術使人將本人或第三人之
物交付者，處5年以下有期徒刑、拘役或科或併科1000元以下罰
金。


司法院資訊處製作；財團法人民間司法改革基金會備份。
